臺灣屏東地方法院民事判決　　　　　　　 95年度訴字第573號
原　　　告　乙○○
訴訟代理人　陳純青律師
被　　　告　鼎和交通股份有限公司
法定代理人　丁○○
被　　　告　美和汽車貨運股份有限公司
法定代理人　丙○○
被　　　告　冠和交通股份有限公司
法定代理人　甲○○
共　　　同
訴訟代理人　林鼎鐘
　　　　　　林伯祥律師
　　　　　　王銘鈺律師
上列當事人間返還房屋事件，本院於民國96年8 月1 日言詞辯論
終結，判決如下：
    主  文
確認原告與被告美和汽車貨運股份有限公司間就門牌號碼屏東縣
南州鄉○○路18號2 樓之房屋租賃關係不存在。
被告美和汽車貨運股份有限公司應將前開房屋遷讓交還原告。
確認原告與被告冠和交通股份有限公司間就門牌號碼屏東縣南州
鄉○○路18號3 樓之房屋租賃關係不存在。
被告冠和交通股份有限公司應將前開房屋遷讓交還原告。
原告其餘之訴駁回。
訴訟費用由被告美和汽車貨運股份有限公司、冠和交通股份有限
公司各負擔三分之一；餘由原告負擔。
本判決於原告各以新臺幣貳拾壹萬元為被告美和汽車貨運股份有
限公司、冠和交通股份有限公司供擔保後，得假執行。但被告美
和汽車貨運股份有限公司、冠和交通股份有限公司如於假執行實
施前各以新臺幣陸拾萬元為原告預供擔保，得免為假執行。
原告其餘假執行之聲請駁回。
    事實及理由
壹、程序事項：
一、按訴狀送達後，原告不得將原訴變更或追加他訴，但請求之
    基礎事實同一者，不在此限，民事訴訟法第255 條第1 項第
    2 款定有明文。
二、查原告以門牌號碼屏東縣南州鄉○○路18號房屋原為訴外人
    丙○○所有，嗣因積欠訴外人中國農民銀行股份有限公司（
    下稱農民銀行）借款，經該銀行向本院民事執行處聲請拍賣
    前開建物，嗣由原告拍賣取得所有權。於執行程序中，被告
    向本院民事執行處陳報與丙○○就前開房屋1 、2 、3 樓（
    下稱系爭1 、2 、3 樓房屋）分別定有租賃契約，致前開房
    屋於拍定後不點交。茲原告否認丙○○與被告兼就系爭1、2
    、3 樓房屋有租賃關係存在，被告係屬無權占用，訴請被告
    應將前開房屋遷讓返還原告。嗣於準備程序中追加確認原告
    與被告間就前開房屋租賃關係不存在，經核與前開規定相符
    ，應予准許。
貳、實體部分：
一、原告起訴主張：
  (一)門牌號碼屏東縣南州鄉○○路18號房屋原為訴外人丙○○所
    有，因積欠農民銀行債務未清償，經前開銀行向本院民事執
    行處聲請拍賣丙○○所有前開房屋，並由原告拍賣取得。而
    被告於強制執行程序中具狀表示前此分別向丙○○承租系爭
    1 、2 、3 樓房屋，致本院民事執行處於拍賣公告中載明不
    點交。惟被告與訴外人丙○○間之租賃關係屬不實，原告亦
    未因拍賣而繼受丙○○與被告間之租賃關係，被告占用系爭
    1 、2 、3 樓房屋屬無權占用。
  (二)另被告與丙○○訂立之租賃契約未經公證且其期限已逾5 年
    ，無買賣不破租賃之適用，被告占用系爭1 、2 、3 樓房屋
    亦屬無權占用。為此爰依法請求確認原告與被告間就系爭1
    、2 、3 樓房屋租賃關係不存在及請求被告將占用部分遷讓
    交還原告。並於本院聲明：1.確認原告與被告鼎和交通股份
    有限公司（下稱鼎和交通公司）間就門牌號碼屏東縣南州鄉
    ○○路18號1 樓之房屋租賃關係不存在。2.被告鼎和交通公
    司應將前開房屋遷讓交還原告。3.確認原告與被告美和汽車
    貨運股份有限公司（下稱美和汽車公司）間就門牌號碼屏東
    縣南州鄉○○路18號2 樓之房屋租賃關係不存在。4.被告美
    和汽車公司應將前開房屋遷讓交還原告。5.確認原告與被告
    冠和交通股份有限公司（下稱冠和交通公司）間就門牌號碼
    屏東縣南州鄉○○路18號3 樓之房屋租賃關係不存在。6.被
    告冠和交通公司應將前開房屋遷讓交還原告。7.第2 、4 、
    6 項願供擔保，請准宣告假執行。
二、被告則以：
  (一)被告至少於85年時即與系爭1 、2 、3 樓房屋原所有權人丙
    ○○間成立租賃關係，於87年間另與丙○○訂立書面租賃契
    約，租期均自87年6 月5 日起到101 年6 月5 日止，為期15
    年。又此3 家公司均係丙○○與他人共同出資經營之交通貨
    運公司，故每月租金酌收新臺幣（下同）1,000 元，被告均
    依約繳交租金予丙○○。
  (二)又屏東縣南州鄉○○路18號房屋雖前經假扣押在案，惟假扣
    押僅係債權人所實施之暫時性保全手段，僅能禁止債務人處
    分假扣押標的物，至於假扣押前已成立之法律關係則不受影
    響，被告於假扣押前即與丙○○成立租賃契約，契約確係合
    法成立，故本件應有買賣不破租賃之適用。
  (三)另前開房屋於拍賣程序中於拍賣公告載明有租賃關係之事實
    ，則該租賃關係非旦未被除去，且已成為買賣契約內容之一
    部，無論應買人投標或由債權人承受，依繼受之法理，其租
    賃關係對應買人或承受人當然繼續存在。原告以系爭房屋為
    其所有，請求被告遷讓返還系爭房屋，非有理由等語，資為
    抗辯。並於本院聲明：（一）原告之訴及其假執行之聲請均
    駁回。（二）如受不利益之判決，願供擔保免為假執行。
三、按確認之訴，非原告有即受確認判決之法律上利益者，不得
    提起。所謂即受確認判決之法律上利益，係指法律關係之存
    否不明確，原告主觀上認其法律上之地位有不安之狀態存在
    。且此種不安之狀態，能以確認判決將之除去者而言。原告
    主張被告與訴外人丙○○間之租賃關係屬不實，原告亦未因
    拍賣而繼受丙○○與被告間之租賃關係，被告占用系爭1 、
    2 、3 樓房屋為無權占用之事實，惟為被告所否認，則原告
    所有權人之地位即受有侵害之虞，其法律上地位即有不安之
    狀態存在。且此種不安之狀態，能以確認判決將之除去，原
    告提起本件確認之訴，即受有確認判決之法律上之利益，應
    予准許。
四、原告主張門牌號碼屏東縣南州鄉○○路18號房屋原為訴外人
    丙○○所有，因積欠合作金庫銀行股份有限公司（下稱合庫
    銀行）及農民銀行（於95年5 月1 日與合庫銀行合併，合庫
    銀行為存續銀行）債務未清償，經合庫銀行向本院民事執行
    處聲請拍賣丙○○所有前開房屋，並由原告拍賣取得。而被
    告於強制執行程序中具狀表示前此分別向丙○○承租系爭1
    、2 、3 樓房屋，本院民事執行處遂於拍賣公告中載明不點
    交之事實，業據本院調閱95年度執字第7676號、10229 號清
    償債務執行卷宗核閱屬實。是本件本院所應審究者為：(一)被
    告是否分別於87年間向訴外人丙○○承租房屋1 、2 、3 樓
    ？(二)原告是否應承受前開租賃關係？(三)原告是否得向被告請
    求返還被告分別占用部分？經查：
  (一)有關被告是否分別於87年間向訴外人丙○○承租房屋1 、2
    、3 樓部分：
  1.系爭房屋分別設有鼎和、冠和、立基、慶和四家公司招牌看
    板，1 樓隔有ＯＡ辦公傢俱，牆壁上掛有鼎和交通公司執照
    及營業登記證，1 樓辦公室後面增設有廚房、衛浴，並擺放
    餐桌，經由1 樓辦公室樓梯通往2 、3 、4 樓，樓梯間並擺
    有1 個鞋櫃，堆置訴外人丙○○之雜物和鞋子。經由丙○○
    之子林鼎鐘引導進入系爭房屋2 、3 樓，並告知要脫鞋入內
    ，嗣後改稱不用脫鞋，林鼎鐘進入2 、3 樓並未穿著任何鞋
    子，2 樓地面鋪設木質地板，並擺放電視、音響、辦公桌椅
    及沙發各1 組，音響下之櫥櫃擺有房東丙○○私人物品及藥
    物，辦公桌上及沙發旁均設有電話，號碼為：0000000 ，牆
    面上分別掛有祝林文慶先生當選南州國中77年度、82年度家
    長會長匾額、美和汽車公司營利事業登記證及執照，2 樓前
    方有1 臥室，其內並擺有1 座2 人座沙發，該沙發型式與外
    面型式相同，臥室內乾淨無灰塵，2 樓後方設有衛浴，旁有
    廚房，樓梯前方並擺有餐桌，餐桌上堆置有圖面及文件。3
    樓地面鋪設地毯，3 樓前方設有一臥室，原為林鼎鐘使用，
    臥室內擺放私人物品，櫥櫃擺放女性衣物，部分業已發霉，
    臥室旁設有1 間和室，其內有1 櫥櫃放置棉被，並擺放藤椅
    ，和室旁設有個書櫃，除1 格擺放車籍資料，其餘部分擺放
    書籍，書櫃旁擺有1 書桌，桌面上擺放電腦和公司發票，書
    桌旁有一矮櫃擺放網球拍、羽球拍、私人物品，抽屜內擺放
    公司登記資料，矮櫃旁有1 櫥櫃，櫥櫃內擺有1 張丙○○自
    90年7 月9 日到93年7 月8 日止人民團體職員當選證明書，
    櫥櫃上擺有林文慶熱心教育的獎牌，牆面上掛有冠和汽車公
    司營利事業登記證，3 樓後方設有一房間，房間內設有廁所
    ，地板上擺有彈簧床及床墊，牆壁設有熱水器之事實，業據
    本院定期履勘現場屬實，製有勘驗測量筆錄、現場照片48幀
    （第182 頁至210 頁）可憑，復參以丙○○之夫林文慶於本
    院民事執行處於89年5 月23日至現場執行查封程序時當場表
    示，前開房屋現經營汽車貨運公司係與他人合夥經營現由其
    妻即債務人丙○○居住等語，此有本院調閱89年度執全字第
    453 號執行卷附卷可稽，足見系爭1 、2 、3 樓房屋除1 樓
    供作辦公室使用外，其餘樓層均供居住使用，應堪認定。
  2.又依卷附被告85年度至87年度營利事業所得稅結算申報書及
    88年至94年各類所得扣繳暨免扣繳憑單所示，被告歷年均有
    12,000元租金之支出報繳，參諸門牌號碼屏東縣南州鄉○○
    路18號房屋外牆掛有鼎和、冠和、立基交通公司及慶和企業
    行共同設立之1 面招牌，電話號碼僅有0000000 號，另被告
    主張公司使用室內電話號碼及上開電話經本院向中華電信股
    份有限公司函查，均係以美和汽車公司名義申請，有該公司
    96 年5月29日屏服一（96）字第0023號函覆通聯記錄查詢單
    可憑，而系爭僅1 樓房屋供作辦公室使用，足徵被告於85年
    間至94年間確有向訴外人丙○○承租系爭1 樓房屋供辦公使
    用。
  3.雖被告提出營利事業登記證證明被告公司設立地點分別為系
    爭1 、2 、3 樓房屋，抗辯被告確有向丙○○承租個別樓層
    以供營業。然查營利事業登記所載之設立地點，僅供主管機
    關為行政管理之便，尚無從以之認定公司是否在前開設置地
    點經營。況被告美和汽車公司、冠和交通公司實際營運地點
    在系爭1 樓房屋已如前述，與營利事業登記證上所載營業所
    在地不符，是該營利事業登記證實不足為被告美和汽車公司
    、冠和交通公司有向丙○○承租系爭2 、3 樓房屋之認定。
  4.另被告抗辯於拍賣程序中於拍賣公告載明有租賃關係之事實
    ，則該租賃關係非旦未被除去，且已成為買賣契約內容之一
    部，無論應買人投標或由債權人承受，依繼受之法理，其租
    賃關係對應買人或承受人當然繼續存在等語。然查執行法院
    關於是否點交不動產，僅為形式上審查，並無確定實體爭執
    之效力，除該租賃關係經法院實體判決認定租賃關係確實存
    在外，並不因拍賣公告中記載，於拍賣後，即對於拍定人或
    承受人當然繼續存在。被告前開辯解，尚無足採。
  (二)有關原告是否應承受前開租賃關係部分：
    按出租人於租賃物交付後，承租人占有中，縱將其所有權讓
    與第三人，其租賃契約，對於受讓人仍繼續存在。前項規定
    ，於未經公證之不動產租賃契約，其期限逾5 年或未定期限
    者，不適用之，民法第425 條固定有明文。惟前開規定第2
    項係於88年4 月21日修正公布，另依民法債篇施行法第36條
    第2 項規定，民法債編修正條文及本施行法修正條文自89年
    5 月5 日施行，另依第24條第1 項規定：民法債編施行前所
    定之租賃契約，於施行後，其效力依民法債編之規定，係針
    對19年5 月7 日民法債編施行前所定租賃契約之效力規定，
    其於民法債編施行後修正前（即19年5 月7 日至89年5 月7
    日之間）所定之租賃契約並無適用餘地。故在上開期間內所
    定之租賃契約，民法債編施行法並無特別規定，自應依民法
    債編施行法第1 條後段不適用修正施行後之規定。茲被告與
    訴外人丙○○間之租賃契約於85年間即已存在，期間並無租
    賃關係終止或消滅事由之發生，則該租賃契約係在民法債編
    施行後修正施行前訂立，故於民法債編修正施行後之95年7
    月間雖由原告取得門牌號碼屏東縣南州鄉○○路18號房屋所
    有權，但仍應適用民法債編施行法第1 條後段不溯及既往原
    則，依修正前民法第425 條買賣不破租賃之規定，該房屋租
    賃契約繼續有效存在，原告亦應繼受丙○○與被告間之租賃
    關係。
  (三)原告是否得向被告請求返還被告分別占用部分部分：
    被告於85年間至94年間僅有向訴外人丙○○承租系爭1 樓房
    屋供辦公使用之，而被告抗辯被告美和汽車公司、冠和交通
    公司前向訴外人丙○○承租系爭2 、3 樓房屋，則無可持，
    已如前述，是以被告美和汽車公司、冠和交通公司占用系爭
    2 、3 樓房屋部分即無法律上之合法權源，原告請求被告美
    和汽車公司、冠和交通公司將所占用之系爭2 、3 樓房屋部
    分返還原告，即屬有據，逾此範圍請求，尚乏依據。
五、綜上所陳，被告既有向訴外人丙○○承租系爭房屋1 樓之事
    實，則依買賣不破租賃之法律關係，原告應繼受該法律關係
    不得請求被告鼎和交通公司遷讓及返還外，其餘部分請求，
    即有理由，自應准許，爰判決如主文第1 、2 、3 、4 項所
    示，逾此範圍請求，不應准許，應予駁回。
六、本件原告勝訴部分，兩造分別陳明願供擔保請准宣告假執行
    或免為假執行，核無不合，爰分別酌定相當之擔保金額，予
    以准許。至原告敗訴部分，其假執行之聲請失所附麗，應予
    駁回。
七、本件事證已臻明確，兩造其餘攻擊防禦方法及所提證據，經
    核於結果不生影響，爰不一一論述，併此敘明。
據上論結，本件原告之訴為一部有理由，一部無理由，依民事訴
訟法第79條、第85條第1 項、第390 條第2 項、第392 條第2 項
，判決如主文。
中　　華　　民　　國　　96　　年　　8 　　月　　15　　日
                  民事第一庭    審判長法　官　徐美麗
                                      法  官  葉力旗
                                      法  官  邱玉汝
正本係照原本作成。
如對判決上訴，須於判決送達後20日內向本院提出上訴狀，其未
表明上訴理由者，應於提出上訴後20日內向本院補提理由書狀（
均須按他造當事人之人數附繕本）。
中　　華　　民　　國　　96　　年　　8 　　月　　16　　日
                                      書記官  魏慧夷
